【裁判字號】    98,上易,198
【裁判日期】    981014
【裁判案由】    債務人異議之訴
【裁判全文】
臺灣高等法院高雄分院民事判決         98年度上易字第198號
上  訴  人  乙○○
被上訴人    嘉億資產管理股份有限公司
法定代理人  甲○○
訴訟代理人  丙○○
上列當事人間請求債務人異議之訴事件，上訴人對於民國98年6
月23日臺灣屏東地方法院98年度訴字第208 號第一審判決提起上
訴，本院於98年9 月30日言詞辯論終結，判決如下：
    主  文
上訴駁回。
第二審訴訟費用由上訴人負擔。
    事實及理由
一上訴人起訴主張：訴外人即上訴人之被繼承人陳阿信於民國87
  年12月29日邀同訴外人葉足妹、上訴人為連帶保證人，向原債
  權人華南商業銀行股份有限公司（下稱華南銀行）借款新臺幣
  （下同）460 萬元，約定於88年12月20日清償（下稱系爭借款
  ）。詎陳阿信於88年10月15日死亡，上訴人已為拋棄繼承之聲
  明，自非陳阿信之繼承人，應無須繼承償還責任。若上訴人依
  連帶保證關係仍為系爭借款之債務人，然被上訴人受讓自華南
  銀行之系爭借款債權，應通知債務人，始得對抗債務人，而被
  上訴人對上訴人聲請核發支付命令（經臺灣高雄地方法院以97
  年度促字第33418 號受理，下稱系爭支付命令），未經合法送
  達，且被上訴人聲請強制執行之原審98年度司執字第5433號事
  件中（下稱系爭執行程序）亦將上訴人住址誤載為覺明路，被
  上訴人顯未合法通知上訴人，故上開債權讓與對上訴人亦不生
  效力，上訴人並非債務人，因此系爭執行程序應予撤銷等語。
  求為判決：(一)確認兩造間關於債權額825,510 元，及自93年7
  月9 日起至清償日止，按年息9.455%計算之利息，暨自93年7
  月9 日起至清償日止按上開利率20% 計算之債權不存在。(二)系
  爭執行程序應予撤銷。（原審為上訴人全部敗訴之判決，經上
  訴人聲明不服）於本院聲明：(一)原判決廢棄。(二)確認兩造間關
  於債權額825,510 元，及自93年7 月9 日起至清償日止，按年
  息9.455%計算之利息，暨自93年7 月9 日起至清償日止按上開
  利率20% 計算之債權不存在。(三)系爭執行程序應予撤銷。
二被上訴人則以：系爭借款經原審法院以93年度執字第2425號拍
  賣抵押物強制執行事件取償後，尚餘825,510 元本息暨違約金
  未受清償，而陳阿信於88年10月15日死亡，上訴人既為連帶保
  證人，縱已聲明拋棄繼承，仍應負連帶清償責任，並無何消滅
  或妨礙債權人請求之事由存在。又被上訴人係以系爭支付命令
  暨確定證明為執行名義，並無不法。因被上訴人於97年5 月27
  日聲請系爭支付命令書狀中已表明本件債權讓與過程，且經合
  法送達，上訴人既未聲明異議而已確定，則應已生通知上訴人
  系爭借款債權讓與之效力。此外，被上訴人於債權讓與時，曾
  於報紙刊登公告，報紙公告上之內文亦已詳細載明該讓與過程
  ，應有通知之效力，故系爭執行程序並未違法等語置辯。於本
  院聲明如主文所示。
三兩造所不爭執之事項：
(一)訴外人陳阿信於87年12月29日邀葉足妹、上訴人向華南銀行借
  款460 萬元，約定於88年12月20日清償。
(二)嗣陳阿信於88年10月15日死亡，上訴人則向原審法院聲明拋棄
  繼承，業經准予備查在案。
(三)被上訴人持系爭支付命令及確定證明書向原審法院聲請強制執
  行，經原審法院以98年司執字5433號對上訴人在陽信商業銀行
  股份有限公司高雄分公司存款債權為強制執行。嗣該行解交存
  款前，上訴人乃聲請停止執行，經原審法院於98年4 月28日以
  98年度聲字第147 號裁定准許，上訴人則於98年6 月10日提存
  137,585 元後，系爭執行程序乃停止執行中。
四協商整理兩造爭點如下：
(一)系爭執行程序所持之執行名義，即系爭支付命令是否合法確定
  ？
(二)被上訴人受讓自華南銀行之系爭借款債權有無合法通知上訴人
  ？
(三)系爭借款有無妨礙或消滅系爭借款債權請求之事由存在？
五系爭執行程序所持之執行名義，即系爭支付命令是否合法確定
  ？
(一)按民事訴訟法第138 條規定，送達不能依前2 條規定為之者，
  得將文書寄存送達地之自治或警察機關，並作送達通知書，黏
  貼於應受送達人住居所、事務所或營業所門首，以為送達。所
  謂送達地之自治或警察機關，法文未定其範圍，惟為送達人領
  取便利計，解釋上所謂自治機關，應指送達地縣轄之鄉鎮市公
  所或市轄之區公所，包括村里鄰長在內；所謂警察機關，應以
  管轄鄉、鎮（市）、區行政轄區之警察機關為限，凡警察分局
  、分駐所或派出所均屬之。送達人寄存文書時，以選擇與送達
  處所較近之自治或警察機關為宜，最高法院86年度台抗字第51
  5 號裁定足資參照。亦即寄存送達法院文書並不以住居所地轄
  區分駐所或派出所為限，僅需選擇與送達處所較近之自治或警
  察機關即生送達之效力。
(二)經查：系爭執行程序所持之執行名義，係被上訴人於97年5 月
  27日向臺灣高雄地方法院聲請核發上訴人應給付825,510 元及
  自93年7 月9 日起至清償日止按年息9.455%計算之利息，並自
  93年7 月9 日起至清償日止按上開利率20% 計算之違約金支付
  命令，且系爭支付命令連同聲請狀繕本於97年7 月9 日寄存於
  上訴人戶籍地附近之高雄市政府警察局三民二分局覺民路派出
  所，因上訴人未聲明異議，嗣經臺灣高雄地方法院於97年9 月
  12日核發系爭支付命令業於97年8 月8 日確定之證明一節，有
  民事聲請支付命令狀暨所附讓渡書、債權讓與公告、債權讓與
  證明書、借據、分配表等債權憑證、送達證書、上訴人之戶籍
  謄本、系爭支付命令暨確定證明書等附於臺灣高雄地方法院97
  年度促字第33418 號支付命令卷可稽，足認系爭支付命令及聲
  請狀繕本確於97年7 月9 日寄存於上訴人戶籍地附近之高雄市
  政府警察局三民二分局覺民路派出所。次查：上訴人自91年8
  月1 日起即擔任其戶籍地，即高雄市○○區○○里○ 鄰○○路
  64巷4 號所在之高雄市三民區寶業里5 鄰鄰長迄今，年資共計
  7 年，而一般市民擔任鄰長需係該鄰內成年之居民，由里長遴
  報區長聘任等情，有高雄市三民區公所98年9 月29日高市三區
  民字第0980019741號函在卷可憑（見本院卷第98頁），足認上
  訴人不僅因戶籍設在高雄市○○區○○里○ 鄰○○路64巷4 號
  ，且因其確實居住該處，而為高雄市三民區寶業里5 鄰之居民
  ，始經由里長遴報區長聘任。是以被上訴人以上開戶籍地為上
  訴人之住所地，聲請臺灣高雄地方法院核發系爭支付命令，並
  因郵務送達時未能會晤應受送達人、同居人或受僱人，而由郵
  務送達人員為寄存送達戶籍地鄰近派出所，揆諸上開說明，乃
  合於規定，應已生送達之效力。
(三)另上訴人主張：其另有居所在高雄縣鳳山市○○街418 號，惟
  因擔任鄰長常需在戶籍地巡邏，其並未見送達通知書，且高雄
  市○○區○○路64巷4 號非高雄市政府警察局三民二分局覺民
  路派出所之轄區，應屬該分局陽明路派出所轄區，其又未至該
  分局覺民路派出所收取系爭支付命令，系爭支付命令之送達應
  不合法，被上訴人不得以之為系爭執行程序之執行名義等語。
  惟：
1.按民事訴訟法第138 條所規定之寄存送達，係以將文書寄存送
  達地之自治或警察機關，並作送達通知書，黏貼於應受送達人
  住居所、事務所或營業所門首時，為送達之時；應受送達人究
  於何時前往領取應受送達之文書，或並未前往領取，該文書嗣
  經退還原送達法院，於送達之效力均無影響，最高法院89年度
  台聲字第13號裁定可資佐參。
2.經查：系爭支付命令確因未獲會晤本人，亦無受領文書之同居
  人或受僱人，高雄郵局郵務人員乃作送達通知書2 份，1 份黏
  貼於應受送達人住所門首，另1 份置於該送達處所信箱，並寄
  存送達於高雄市政府警察局三民二分局覺民路派出所一節，有
  高雄郵局郵務人員稽查章及高雄市政府警察局三民二分局覺民
  路派出所收受章蓋於送達證書可據（臺灣高雄地方法院97年度
  促字第33418 號支付命令卷），足認系爭支付命令之寄存送達
  乃合於民事訴訟法第138 條之規定，縱上訴人事後未前往該派
  出所收取系爭支付命令，揆諸上開說明，並不影響該寄存送達
  已發生之效力。再者，以上訴人之住址在高雄市○○區○○路
  ，送達至高雄市政府警察局三民二分局覺民路派出所，在客觀
  上而言，應係鄰近之警察機關，依首揭實務見解，乃已生送達
  效力，與該住址之轄區究為高雄市政府警察局三民二分局覺民
  路派出所，或陽明路派出所，應屬無涉。又上訴人自承其另有
  居所，僅至戶籍地巡邏等語，則其巡邏時未特別檢查送達通知
  書，並前往派出所領系爭支付命令及時異議，應係其疏失所致
  ，如此自不得據以否認系爭支付命令業已發生送達之效力。
3.況按執行名義成立後，有消滅或妨礙債權人請求之事由發生，
  或執行名義無確定判決同一之效力者，於執行名義成立前，如
  有債權不成立或消滅或妨礙債權人請求之事由發生，債務人始
  得於強制執行程序終結前提起異議之訴，此觀強制執行法第14
  條第1 項、第2 項之規定自明，若執行名義並未成立，債權人
  竟聲請對債務人強制執行，而侵害債務人之權利，僅係債務人
  得否依同法第12條第1 項規定聲明異議而已，尚非得提起債務
  人異議之訴，最高法院87年度台上字第1438號裁定可資參照。
  本件上訴人一再爭執系爭支付命令未經合法送達，不得為系爭
  執行程序之執行命令等語，雖不足採，惟縱認上訴人得舉證以
  實其說，然若系爭支付命令因未送達，即無法成立執行名義，
  則依上開裁定意旨，系爭支付命令自無「因成立後有消滅或妨
  礙債權人請求之事由發生」，乃非強制執行法第14條規定得提
  起債務人異議之事由。是以，上訴人上開主張，均不足採。
六被上訴人受讓自華南銀行之系爭借款債權有無合法通知上訴人
  ？
(一)按債權之讓與，依民法第297 條第1 項之規定，非經讓與人或
  受讓人通知債務人，對於債務人固不生效力，惟法律設此規定
  之本旨，無非使債務人知有債權讓與之事實，受讓人對於債務
  人主張受讓事實行使債權時，既足使債務人知有債權讓與之事
  實，即應認為兼有通知之效力，最高法院22年上字第1162號判
  例要旨足資參照。
(二)經查：被上訴人於聲請核發系爭支付命令時，已於民事聲請支
  付命令狀附以讓渡書、債權讓與公告、債權讓與證明書、借據
  、分配表等債權憑證，並於聲請狀載明受讓之債權內容一節，
  有該聲請狀附於臺灣高雄地方法院97年度促字第33418 號支付
  命令卷可稽，佐以系爭支付命令及民事聲請支付命令狀業已合
  法送達與上訴人，有送達證書附於系爭支付命令卷可憑，均如
  前述，足認上訴人已因收受民事聲請支付命令狀，而知悉被上
  訴人已受讓華南銀行於87年12月29日貸與訴外人陳阿信、連帶
  保證人葉足妹及上訴人之借款460 萬元尚未受清償之消費借貸
  債權。是以揆諸上開說明，被上訴人既於核發支付命令程序中
  對於上訴人主張受讓事實行使債權時，既足使上訴人知有債權
  讓與之事實，即應認為兼有通知之效力，上訴人否認有受領系
  爭借款之債權通知，自不足採。
七系爭借款有無妨礙或消滅系爭借款債權請求之事由存在？
(一)按強制執行法第14條規定，債務人異議之訴須主張執行名義成
  立後，有消滅或妨礙債權人請求之事由發生，始得為之。所謂
  有消滅債權人請求之事由，係指足以使執行名義之請求權及執
  行力消滅之原因事實而言。又債務人所主張消滅或妨害債權人
  請求之事由，須係發生在執行名義成立之後者始得為之。若主
  張之事由在執行名義成立之前即已存在，則為執行名義之裁判
  ，縱有未當，亦非異議之訴所能救濟，亦即如係以裁判為執行
  名義時，其為異議原因之事實發生在前訴訟言詞辯論終結前者
  ，縱該為執行名義之裁判有何不當，即與異議之訴之要件不符
  ，即不得提起，最高法院97年度台上字第2653號判決要旨足資
  參佐。次按債務人對於支付命令未於法定期間合法提出異議者
  ，支付命令與確定判決有同一之效力，民事訴訟法第521 條第
  1 項定有明文。
(二)經查：被上訴人以上訴人為系爭借款之連帶債務人，取得系爭
  支付命令及確定證明書後，始向原審法院民事執行處聲請強制
  執行，已如前述，因系爭支付命令已確定，依上開規定，乃與
  確定判決有同一之效力，是以揆諸上揭裁判意旨，上訴人提起
  本件債務人異議之訴，自需就系爭支付命令確定後有足以使執
  行名義之請求權及執行力消滅之原因事實存在予以主張。惟上
  訴人否認兩造間有系爭借款債權存在、原債權人華南銀行未於
  系爭借款清償期屆至時起訴請求，上訴人依銀行法第12條之1
  應免責；另保證人之權利不得預先拋棄，系爭借款債權乃不合
  法等語，均係就執行名義成立之前即已存在之事實爭執，依上
  開說明，本不得於債務人異議之訴中主張。抑且，上訴人對自
  己確於87年12月29日間與母親葉足妹共同擔任父親陳阿信向華
  南銀行借款460 萬元之連帶保證人、系爭借款借據上之簽名為
  真正，及系爭借款未清償完畢，尚有債務存在一節，並不爭執
  （見本院卷第第87頁、第88頁至第89頁、原審卷第39頁），復
  有上訴人不爭執其真正之系爭借款借據、授信約定書、撥款證
  明、讓渡書、報紙公告、分配表在卷可稽（見原審卷第39頁、
  第19頁至第25頁、第59頁至第68頁），足認上訴人確為系爭借
  款之連帶債務人，且被上訴人已受讓系爭借款債權。據此，被
  上訴人依系爭借款消費借貸契約請求連帶債務人即上訴人清償
  借款本息暨違約金，乃於法有據。又系爭借據清償期雖約定為
  88年12月20日，而被上訴人遲至97年5 月28日始請求清償，惟
  契約請求權時效為15年，被上訴人於請求時甫經過8 年餘，並
  未罹於15年時效，上訴人以被上訴人之前手華南銀行未於系爭
  借款清償期屆至時起訴請求，其即免責，乃無所據，而不足採
  。至上訴人主張本件有銀行法第12條之1 之適用，惟該條文係
  自89年11月1 日公布施行，乃於系爭借款消費借貸契約成立後
  ，自無從適用銀行法第12條之1 之規定，況且該規定與被上訴
  人請求上訴人清償系爭借款無涉。至上訴人主張系爭借款消費
  借貸契約因約定保證人拋棄權利而無效，係指不得拋棄繼承等
  語（見本院卷第88頁），惟系爭借款消費借貸契約並未約定上
  訴人不得拋棄繼承，有系爭借款借據在卷可憑（見原審卷第20
  頁），是以上訴人之主張，亦不足採。
(三)次按保證債務之所謂連帶，係指保證人與主債務人負同一債務
  ，對於債權人各負全部給付之責任者而言，此就民法第272 條
  第1 項規定連帶債務之文義參照觀之甚明。故連帶保證與普通
  保證不同，縱使無民法第746 條所揭之情形，亦不得主張同法
  第745 條關於檢索抗辯之權利，最高法院45年台上字第1426號
  判例要旨可資佐參。亦即連帶保證人經債權人請求清償主債務
  人之債務時，不得主張於債權人未就主債務人之財產強制執行
  而無效果前，拒絕清償債務。
(四)經查：上訴人為系爭借款消費借貸契約之連帶保證人，業為前
  述，應認其與主債務人陳阿信負同一債務。雖上訴人於陳阿信
  死亡後依法聲明拋棄繼承，並經原審法院准予備查一節，為被
  上訴人所不爭執，並有原審法院98年4 月10日屏院惠家慧字第
  88繼505 號函在卷可佐（見原審卷第30頁）。惟被上訴人並非
  僅以上訴人為主債務人陳阿信之繼承人，而係兼以上訴人為系
  爭借款消費借貸契約之連帶保證人即債務人，聲請核發系爭支
  付命令一情，有民事聲請支付命令狀附卷可據（見臺灣高雄地
  方法院97年度促字第33418 號支付命令卷）。足認上訴人固得
  主張已拋棄繼承，非陳阿信之繼承人，惟上訴人仍因屬連帶保
  證人而兼為債務人，自無從以上開已拋棄繼承之事由主張非系
  爭借款之債務人，亦不得主張被上訴人應先就主債務人陳阿信
  之繼承人財產強制執行無效果後，始得向上訴人求償。是以揆
  諸上開說明，上訴人主張其業已拋棄繼承，被上訴人應先向主
  債務人陳阿信之法定繼承人求償，卻違反銀行法第12條之規定
  向上訴人求償，於法不合，而有於系爭支付命令執行名義成立
  後，消滅或妨礙債權人請求之事由發生等語，均不足採。
八綜上所述，上訴人主張本於強制執行法第14條之法律關係請求
  確認兩造間關於債權額825,510 元，及自93年7 月9 日起至清
  償日止，按年息9.455%計算之利息，暨自93年7 月9 日起至清
  償日止按上開利率20% 計算之債權不存在；系爭執行程序應予
  撤銷，為無理由，不應准許。原審為上訴人敗訴之判決，並無
  不合。上訴意旨指摘原判決不當，求予廢棄改判，為無理由，
  應予駁回。
九據上論結，本件上訴為無理由，依民事訴訟法第449 條第1項
  、第78條，判決如主文。
中    華    民    國    98    年    10    月    14    日
                            民事第四庭
                                審判長法官  蔡文貴
                                法      官  黃科瑜
                                法      官  謝靜雯
以上正本證明與原本無異。
本件不得上訴。
中    華    民    國    98    年    10    月    14    日
                                書  記  官  唐奇燕


司法院資訊處製作；財團法人民間司法改革基金會備份。
